最高法院民事判決　　　　　　　　　　　　　　　　九十一年度台上字第八一三號
　　上　訴　人　台北市政府
　　法定代理人　馬英九
　　訴訟代理人　莊乾城律師
　　被 上訴 人　乙○○
　　　　　　　　丁○○
　　　　　　　　甲○○
　　　　　　　　丙○○
　　共　　　同
　　訴訟代理人　林梅玉律師
　　　　　　　　黃陽壽律師
右當事人間請求塗銷所有權移轉登記事件，上訴人對於中華民國八十九年七月五日台
灣高等法院第二審更審判決（八十八年度重上更(一)字第一二０號），提起上訴，本院
判決如左：
    主  文
原判決廢棄，發回台灣高等法院。
    理  由
本件被上訴人主張：坐落台北市○○區○○段一小段一六０地號（重測前為建成區○
○○段四小段三０之七一地號）土地，原為伊之被繼承人劉游玉珠所有，劉游玉珠於
民國四十六年十二月二十四日死亡，系爭土地由伊繼承，於六十五年九月二十三日辦
畢繼承登記。上訴人為興辦赤峰街拓寬工程，於四十九年十二月五日以北市地用字第
七六六二四號公告徵收系爭土地，但未依法於公告期滿後十五日內發給補償地價或為
提存，該徵收已失其效力。上訴人竟於八十二年六月八日以上開無效之徵收行為為原
因，逕為所有權登記，侵害伊之所有權等情。本於所有權之作用，求為命上訴人將上
開登記予以塗銷，回復登記予伊之判決。
上訴人則以：系爭土地徵收補償費業經台北市工務局於四十九年十二月二十一日辦妥
請款手續移祕書室出納股待領，因劉游玉珠尚有欠稅，由台北市稅捐稽徵處函請台北
市政府地政科轉囑台北市工務局予以扣抵後，已無餘額可供發放，系爭土地徵收手續
已完成，伊辦理系爭土地徵收登記於法並無不合等語，資為抗辯。
原審以：被上訴人就其主張之事實，已據提出土地登記簿謄本為證。按徵收土地應補
償之地價及其他補償費，應於公告期滿後十五日內發給之，土地法第二百三十三條前
段定有明文。需用土地人不於公告完畢後十五日內將應補償之地價及其他補償費額繳
交主管地政機關發給完竣者，其徵收土地核准案，應從此失其效力，並經司法院大法
官會議釋字第一一０號著有解釋。系爭土地係於四十九年十二月五日公告徵收，至五
十年一月四日公告期滿，上訴人應於公告期滿後十五日內即五十年一月十九日前發給
徵收補償費，否則該徵收核准案即失其效力。台北市工務局於四十九年十二月二十一
日辦妥請款手續，將系爭土地徵收補償費新台幣（下同）五萬一千三百七十點一二元
移秘書室出納股待領，有台北市工務局函可稽。而劉游玉珠因積欠地價稅款七十一萬
二千一百二十五點三元，由台北市稅捐稽徵處於五十年一月七日以北市稽五催字第一
０二三五六號函請台北市政府地政科自該補償費內代為扣繳，台北市政府地政科雖於
五十年一月十一日以北市地用字第００三九號函請台北市工務局於補償地價內扣除土
地所有權人之欠稅，並於同日以北市地用字第００三八號函覆台北市稅捐稽徵處。惟
台北市工務局是否確已將劉游玉珠之欠稅自補償地價中予以扣除，上訴人不能舉證證
明；且各該縣市地政機關就徵收土地補償金代為扣繳欠稅，以徵收土地應有之負擔為
範圍，如不屬該徵收土地應有之負擔，各該縣市地政機關無代為補償之權責，有財政
部四十九年財稅發字第０八０三一號函及前司法行政部四十九年三月八日台四九函參
一一六號函可考，台北市稅捐稽徵處上開函僅稱劉游玉珠尚有欠稅九件合計七十一萬
二千一百二十五點三元，不能證明其均屬系爭土地之欠稅。系爭土地並曾於五十二年
十一月十五日遭台灣台北地方法院財務法庭查封，至六十四年三月二十六日始囑託塗
銷查封登記，足證於五十二年十一月間仍有欠稅之事實。上訴人辯稱：系爭補償費已
抵扣欠稅云云，不足採信。上訴人不能證明其在五十年一月十九日前已依法發放或提
存系爭土地徵收補償金，該徵收土地核准案應從此失其效力而不存在，縱未經撤銷，
仍難認係有效之行政處分。按被徵收土地之所有權人，對於其土地之權利義務，於應
受之補償發給完竣時終止，土地法第二百三十五條前段定有明文。上訴人既不能證明
已合法發放或提存系爭補償費，被上訴人就系爭土地之所有權即未發生變動，其本於
所有權之作用，請求上訴人將系爭土地以徵收為原因所為之所有權登記予以塗銷，回
復登記為其所有，洵屬正當，應予准許。爰維持第一審所為上訴人敗訴之判決，駁回
其上訴。
查劉游玉珠因積欠地價稅，由台北市稅捐稽徵處函請台北市政府地政科轉囑台北市工
務局於系爭補償費中扣繳其欠稅，上訴人辯稱：台北市稅捐稽徵處嗣後聲請強制執行
劉游玉珠之欠稅時，其執行金額未包括系爭土地已扣繳之稅款等語（見原審卷三二、
四八頁），倘若非虛，則上訴人辯稱：系爭補償費已抵扣劉游玉珠之欠稅完畢等語，
是否毫無足採，即非無研求餘地。原審就此未詳加調查審認，遽以上開理由而為上訴
人不利之判決，殊嫌疏略。上訴論旨，指摘原判決不當，求予廢棄，非無理由。
據上論結，本件上訴為有理由。依民事訴訟法第四百七十七條第一項、第四百七十八
條第一項，判決如主文。
中      華      民      國    九十一    年      五      月      二      日
                              最高法院民事第三庭
                                  審判長法官  林  奇  福
                                        法官  陳  國  禎
                                        法官  李  彥  文
                                        法官  劉  延  村
                                        法官  劉  福  聲
      右正本證明與原本無異
                                              書  記  官
中      華      民      國    九十一    年      五      月     十五     日
                                                                        Ｅ
